【裁判字號】    88,重訴,45
【裁判日期】    900726
【裁判案由】    遷讓房屋等
【裁判全文】
臺灣士林地方法院民事判決  八十八年度重訴字第四五號
    原      告  台北市南港區公所
    法定代理人  乙○○
    被      告  台北市南港區民眾服務社
    法定代理人  甲○○
右當事人間請求遷讓房屋等事件，本院判決如左：
    主      文
被告應將座落台北市○○區○○段一小段一二六六地號，門牌號碼為台北市○○區○
○路一段三六０號二樓，如附圖所示辦公室及儲藏室部分之建物；及座落同號地下一
樓，如附圖所示地下車位部分之建物遷讓交還予原告。
原告其餘之訴駁回。
訴訟費用由被告負擔。
本判決第一項於原告以新台幣貳佰伍拾萬元供擔保得予假執行，但被告如於假執行程
序實施前，以新臺幣柒佰貳拾玖萬陸仟壹佰壹拾元為原告預供擔保，得免為假執行。
原告其餘假執行之聲請駁回。
    事      實
甲、原告方面：
  壹、聲明：
    一、被告應將座落台北市○○區○○段一小段一二六六地號，門牌號碼為台北市
        南港區○○路○段三六０號二樓，如附圖一所示辦公室及儲藏室部分（面積
        為二百二十一點九平方公尺）之建物；及座落同號地下一樓，如附圖一所示
        地下車位部分（面積為三十三點零四平方公尺）之建物遷讓交還予原告。
    二、被告應給付原告新臺幣（下同）一百零三萬九千四百五十四元，及自起訴狀
        繕本送達翌日起至清償日止，按週年利率百分之五計算之利息。
    三、訴訟費用由被告負擔。
    四、原告願供擔保，請准宣告假執行。
  貳、陳述：
    一、按座落台北市○○區○○段一小段一二六六地號，門牌為台北市○○區○○
        路一段三六０號二樓及地下一樓之建物（下稱系爭建物）為台北市所有，由
        原告管理，有土地及建物登記謄本可稽（原證一參照）。訴之聲明所示部分
        之建物為被告無權占有，原告乃依民法第七百六十七條，及最高法院五十一
        年台上字第二六八０號判例「國有財產撥給各地國家機關使用者，名義上雖
        仍為國有，實際上即為使用機關行使所有人之權利。故本院對於是類財產，
        向准由管領機關起訴，代國家主張所有權人之權利。被上訴人茲持有所有權
        狀，及駐用房屋保管卡，原審認其得為起訴行使所有人之權利，尚非無據」
        之要旨，以管理機關地位，起訴請求被告返還其無權占有之系爭建物，合先
        陳明。
    二、查有權利能力者，有當事人能力，民事訴訟法第四十條第一項定有明文，是
        公法人有權利能力，自有當事人能力，政府機關僅為公法人機關，並非公法
        人本身，自無當事人能力。惟實務上為便利計，依最高法院十九年上字第三
        一六四號判例，認得以機關為權利義務之當事人，此項見解並一直為實務所
        沿用，如司法院三十四年院字第二八Ｏ九號解釋、最高法院五十一年台上字
        第二六八Ｏ號判例及同年二七七二號判例等是。又，最高法院曾於五十一年
        十二月二十一日以（五一）台文字第二五二號函復前司法行政部，就前揭十
        九年上字第三一六四號判例加以闡釋，認以機關為權利義務之當事人，並非
        以機關為權利義務之主體，因此所生之私法上權利義務，係歸屬於國家，僅
        賦予所屬業務主管機關之處理權，用符設官分治之原意而已。故承認政府機
        關在民事訴訟法上有當事人能力，僅為程序法上之便利，其以中央或地方機
        關為當事人取得之確定判決，在實體法上之權利義務，仍歸屬於其所代表之
        公法人（附件一）。準此，本件原告既為台北市所有系爭建物之管理機關，
        依前揭最高法院五十一年台上字第二六八Ｏ號判例意旨，即得本於管理機關
        之地位起訴行使所有權人之權利，要無疑義。
    三、次查依最高法院六十一年台上字第一六九五號判例闡釋：「無權佔有他人土
        地，可能獲得相當於租金之利益，為社會通常之觀念。」又據土地法第一百
        零五條準用同法第九十七條之規定：「城市地方房屋之租金，以不超過土地
        及其建築物申報總價額年息百分之十為限。」因系爭房屋地處繁華，有前案
        （鈞院八十六年度重訴字第三二四號）於八十七年四月三日履勘現場筆錄，
        及八十七年四月二十三日狀附之原證十、十一可稽（均詳卷），故原告向被
        告請求系爭房地價值年息百分之十之不當得利，應屬適當，但在土地部分，
        因台北市政府財政局頒佈有「台北市市有土地出租租金計收標標準」（原證
        二參照），故原告僅依上開標準，即土地公告地價年息百分之五，計算被告
        占用土地部份之不當得利。據上，被告自八十三年一月一日起至八十七年十
        二月三十一日止五年間，在占用系爭二樓二百二十一點九平方公尺房屋之不
        當得利合計為五十五萬七千七百四十二元（詳起訴狀之附表一），在占用系
        爭地下室三十三點零四平方公尺房屋之不當得利合計為六萬二千三百七十元
        （詳起訴狀之附表二），在占用系爭土地部分之不當得利合計為四十一萬九
        千三百四十二元（詳起訴狀之附表三），總計被告應給付原告之不當得利為
        一百零三萬九千四百五十四元。
    四、本件原告係依民法第七六七條及第一七九條之規定，請求被告返還系爭房屋
        及給付不當得利，被告就此抗辯其使用系爭房屋並非係由訴外人台北市民眾
        服務社租用再轉交其使用，而係本於合建關係受分配使用，係成立未定期限
        之使用借貸關係，且其使用目的尚未完畢，故其使用系爭房屋有正當來源，
        不須返還系爭房屋及給付不當得利云云。惟查被告所辯均與事實不符，要無
        足採，謹一一敘明如后：
    （一）系爭房屋本為台北市政府出租予訴外人臺北市民眾服務社，再由台北市民
          眾服務社提供予被告辦公之用，並非無償之使用借貸：
      １、查被告為民間社團法人，非屬市府單位，台北市政府在台北市市有財產之
          管理使用上，即不可能違反行政中立、行政公平之原則，給予被告永久且
          無償使用之優遇。實則，台北市政府當初係以租賃方式，將系爭房屋出租
          予訴外人台北市民眾服務社，有租賃契約可稽（原證八號參照），再由台
          北市民眾服務社依其內部關係，提供予被告使用。上開租約即足以證明原
          告或台北市政府並無讓被告無償使用之意。
      ２、被告在租賃期間內，對系爭房屋權屬及付租事實，均未表示異議，直到租
          約屆滿前，因原告依台北市議會決議（原證九號參照），以八十年七月六
          日北市南秘字第七０四二號函（原證十號參照），函知台北市民眾服務社
          及被告，租期屆滿不再續租房屋並請求交還，被告方始提出產權爭議，並
          辯稱台北市民眾服務社所訂租約與其無關云云。惟查：
      （１）被告在民國八十二年七月二十八日以前，仍名為「台北市民眾服務社南
            港區分社」（被證三、四號參照），其分社章程第一條即明訂：「本分
            社隸屬於台北市民眾服務社」（原證十一號參照），足見被告在組織上
            與台北市民眾服務社具有上下隸屬之關係。
      （２）次查，在爭取系爭房屋分配使用之業務上，其總社與分社一直密切聯繫
            ，當初被告在協調會議上，即發言陳稱：「『服務社指示本分社』區行
            政大廈興建後，本分社單獨大門出入（不與行政大廈同一門出入）層次
            希望在一樓，以便為民服務。」云云（被證六號協調會議記錄參照），
            足見被告是承台北市民眾服務社指示在處理系爭房屋分配使用相關事宜
            ，被告若與原告約定成立無償使用借貸關係，台北市民眾服務社會豈不
            知情，還訂立租約，白白支付六年租金？被告又何不呈報台北市民眾服
            務社，可以不必繳納租金給原告？此無異其已默認使用系爭房屋必須支
            付對價之事實。是被告以台北市民眾服務社八十八年九月七日（八八）
            北市建民服字第０一四號致  鈞院函件說明三「．．．民國七十四年間
            由於本社通案代辦全市各區民眾服務社向台北市政府租用辦公廳，承辦
            人不瞭解南港區服務社使用之房合係合建而來，而誤將其一併列入承租
            範圍」之記載，而主張被告使用系爭房屋之關係，並非因台北市民眾服
            務社租賃而來云云，顯然是自說自話，與事實不符。
      ３、被告雖主張其在台北市民眾服務社租屋之前，已遷入使用系爭房屋，且自
          斯時起即成立不定期使用借貸迄今。惟按，承租人在租賃期間起始前，可
          能基於其他原因（例如裝修、搬遷物品等等）先向出租人商借租賃物使用
          ，惟該等以租賃為目的之使用借貸，應自租賃開始即告終止，無由承租人
          主張繼續無償使用之餘地。由台北市政府七十一年十一月二日府民一字第
          四九二七四號函（原證十五號參照），內載：台北市政府委託台北市民眾
          服務社所屬各分社，辦理為民服務事項，由台北市政府提供辦公場所予各
          分社使用，期間九年（自七十一年十月六日至八十年十月五日）等語，該
          函並附有委託契約書，附件中載明配合之民眾服務社包括被告在內。據原
          告了解，嗣後因台北市議會不同意該案將市產以無償方式提供使用，乃決
          議要求台北市政府另與台北市民眾服務社換訂為七十四年十月六日之租賃
          契約（原證八參照）。由上開函件，可進一步說明被告在七十一年遷入系
          爭大樓，卻遲至七十四年方訂立租約之緣由。
      ４、至於被告另主張其為獨立法人，不受該租約拘束，業經另案台灣高等法院
          八十三年度上更一字第一八九號確定判決（按本判決已經最高法院八十四
          年度台上字第二四一四號民事判決所廢棄）所認定云云，其實與此處爭執
          問題無關，蓋原告雖不能持租約強令被告支付租金，但仍足堪說明原告係
          「有償」提供系爭房屋之使用，而被告亦默認使用系爭房屋必須支付對價
          （由台北市民眾服務社代其支付）。被告違背其與臺北市民眾服務社內部
          關係上之一致性，另主張其成立無償使用借貸關係，實不合法理。
      ５、併附說明者，被告於八十九年五月二十九日民事辯論意旨續狀第一點辯稱
          ：「原告對『被告為具有『法人』資格之人民團體』，既不爭執（請參閱
          該書狀第二頁「壹」之所述），即是承認被告為具有獨立法律行為之主體
          ，原告就系爭房屋所為出租之法律行為，竟不與被告為之，而與訴外人台
          北市民眾服務社簽約，其效力自不及於被告」云云，顯屬誤解。蓋原告係
          於本件訴訟中，依訴訟程序進行之程度及所呈現之訴訟資料，而就「被告
          為具有『法人』資格之人民團體」乙節不再爭執，此與系爭房屋當初之出
          租行為應與誰為之，並無關連，再予辯明。
    （二）兩造間並無合建關係，自不可能由此衍生出被告之永久無償使用權：
      １、按被告原有辦公廳舍，大部分位於原告所有土地之上，被告本應對原告負
          拆屋還地之責，至被告所提供之土地，屬於訴外人中國國民黨臺北市委員
          會所有，面積僅四平方公尺，與被告主張取得之使用面積顯不相當，且該
          四平方公尺土地屬機關用地，被告縱不願提供，原告亦可依法徵收，並無
          與被告交換條件之必要。另查，被告配合拆除之舊有辦公廳舍，雖據其主
          張價值新臺幣一百六十餘萬元，但被告係無權占有他人土地，本應負拆屋
          還地之責，當無要求原告補償其拆屋損失之理。因此，被告所主張之土地
          價值及房屋價值，均不足支持其所謂之對價關係或交換關係。
      ２、況且，兩造未因被告提供土地拆除房舍形成合建之對價關係，已據另案被
          告請求原告移轉所有權登記之確定判決所肯認（原證七參照），合建關係
          既不存在，被告主張因合建之對價、交易條件，其遷入使用系爭房屋，即
          應享有永久使用借貸或租賃之權利，自然就無所憑藉，而應另慎為審酌當
          事人間是否有此合意，合意之內容、條件是否即如被告所述？方能為斷（
          詳下述三）。
    （三）被告就其所謂「兩造成立未定期限使用借貸關係，並以提供南港區民眾之
          服務及推展社會公益與作辦公處所為目的」之主張，未能舉證證明：
      １、按原告為公家機關，行政以透明、明確為原則，嚴禁黑箱作業、私相授受
          ，倘若就市有財產出借、出租或出售，本應有公文批准，正式簽約，然而
          被告僅以函件、會議記錄或訴訟筆錄中片斷之記載為據，是否足認兩造已
          成立有被告所指內容之使用借貸契約，實值疑問，應為更嚴格慎重之審酌
          ，以免損及公益。
      ２、民法上使用借貸契約固不以書面為要件，惟仍應恪遵民法第一百五十三條
          之規定，由當事人就契約必要之點互相表示意思一致方能成立，尤其兩造
          均為法人，事實上究竟由何人？在何時？如何？成立被告指內容之使用借
          貸關係，被告均無法說明。更有甚者，被告原主張在前案確認所有權訴訟
          中，其參與合建，並以取得所有權之意思遷入使用系爭房屋（原證七參照
          ），另於本件答辯狀理由第十一點及答辯續狀理由第九點，被告又主張係
          以合建為對價租用系爭房屋，足見，兩造就成立無償之使用借貸契約，並
          無意思之合致，被告本意既在取得所有權或承租權，又豈能就成立使用借
          貸關係，與原告產生意思一致呢？而兩造意思不一致，使用借貸契約即無
          法成立，彰彰甚明。
      ３、至於被告所指函件或會議記錄，均為片斷之記載，只是過程，而非結果，
          自無法窺得全部實情，再一一駁述如后：
      （１）被證六、七、八、十一、十九、二十五號等函件或會議記錄，固均有分
            配予被告若干使用面積之記載，惟單單及於大樓落成後各單位如何協調
            分配使用之樓層及面積而已，並未就使用之法律關係（出售、出租或出
            借等）具體指明，故尚不足為成立無償使用借貸關係之證明。而且由上
            開記錄中不斷變更被告使用樓層及面積，亦顯見系爭行政大廈各樓層之
            使用分配需符合行政及公益之目的，各單位雖均竭力爭取較大之使用面
            積，但最後如何分配仍由台北市政府主導決定，分配結果亦由台北市政
            府視實際需要重新調整，是以，並無被告持以主張永久無償使用權之餘
            地。
      （２）被證十三建造執照申請書，載明起造人為「台北市南港區公所」，並無
            被告所稱其亦列為起造人之一之情形。
      （３）被證十四，原告以北市南港秘字第九四三二號函通知被告點收遷入，此
            為被告主張其成立使用借貸關係之主要依據。惟查：該函件只是單純通
            知被告遷入，仍未涉及兩造之法律關係，是要移轉所有權？出租？或成
            立使用借貸？更有甚者，尤其不能證明被告點收遷入之地點，是否即今
            日之訟爭地點？雙方合意之契約內容為何？該函件均無法證明。
      （４）被證十五號所附建物測量申請書，本即明指登記之所有權人應為「台北
            市政府」，而原告只是函請被告配合登記，並無讓被告自行登記為所有
            權人之意，被告所指，應有誤會。
      （５）被證十八會議記錄結論固然，提及「『依情理言』，該社要求取得該建
            物持分所有權應屬合理」云云，惟文鋒一轉，即指出市府並無讓被告取
            得所有權之依據，只能建請原告繼續與被告協調等語，請  鈞院詳閱該
            證物即明，被告僅擷取片斷，自易失其真意。何況原告應依「法」行政
            ，依「約」行事，情理上何如何，均不足支持被告於本訴之主張。至於
            另案（被告請求原告移轉所有權）之訴訟中，原告自始即表明系爭建物
            是出租，並非無償給予被告使用，此有該等八十一年五月二十八日筆錄
            （被證二十一參照）記載：「系爭大樓原告根本未參與合建，沒有所有
            權，只是予其使用而已，若有所有權，何必還要訂立租賃契約？」等語
            足稽，另八十一年七月三十日筆錄（被證二十二參照）內載：「七十六
            年十月六日原告還向被告借用」云云，該「借用」顯為「租用」之誤，
            亦有租賃契約可稽（原證八參照）。眾所皆知，訴訟筆錄並非逐字逐句
            記載，而訴訟代理人亦非每次庭期皆重複陳述其完整之主張，故不能僅
            取筆錄之部分為斷，必須綜合全辯論意旨以觀。經查，被告提出之另案
            筆錄（被證二十一至二十四），在提及「使用權」、「使用面積之分配
            」時，均未明確表示是予被告「無償」使用，反而原告明確主張因有「
            租賃契約」，方予被告使用，職故，被告以另案筆錄佐證已成立無償之
            使用借貸關係，實嫌牽強。
      （６）綜言之，系爭房屋屬台北市市有財產，原告只是管理機關，在被告爭執
            所有權或永久無償使用權之過程中，原告除負責協調，任何決定仍需呈
            報台北市市政府，由市府正式簽准或授權執行，方適法有據，另案最高
            法院駁回被告所有權之請求，即同此意旨。而本件被告提出者，僅是原
            告與被告協調過程中片斷記錄，其形式上即與台北市政府之正式簽認有
            別，遑論其中亦並無同意與被告成立無償使用借貸關係之記載。
    （四）又退萬萬步而言，縱認兩造曾合意成立未定期限之使用借貸關係（假設語
          氣），該使用借貸關係亦已終止，被告應返還房屋：
      １、查原告曾於八十六年四月十五日致函被告請求返還系爭房屋（原證十二參
          照），在台北市政府請求被告返還房屋之前案訴訟中（鈞院八十六年重訴
          字三二四號），並以八十六年十一月二十一日提出之準備書狀，向被告表
          示終止使用借貸關係之意，另外，原告亦於本訴訟再三向被告重申終止使
          用借貸關係之意，請求被告返還系爭房屋。
      ２、按民法第四百七十條第一項規定：「借用人應於契約所定期限屆滿時，返
          還借用物。未定期限者，應於依借貸之目的使用完畢時返還之，但經過相
          當時期，可推定借用人已使用完畢者，貸與人亦得為返還之請求。」，本
          件設若被告在台北市民眾服務社租屋前，已先行遷入系爭房屋，可認為成
          立使用借貸關係，亦係租賃前之暫時狀態，以日後訂立租約為目的，故在
          七十四年十月六日訂立租約後，依借貸之目的已使用完畢，而終止借貸關
          係，被告倘不承認租約存在，其嗣後之占用均屬無權占有，即應返還房屋
          。
      ３、被告雖主張其自遷入使用時，即成立未定期限之使用借貸關係迄今，與租
          賃無關，惟縱其所言為真，依民法第四百七十條第二項：「借貸未定期限
          ，亦不能依借貸之目的而定其期限者，貸與人得隨時請求返還借用物。」
          之規定，及參照最高法院三十九年台上字第二三四號判決，六十九年台上
          字第二九一二號判決（原證十三參照）之見解，因原告只是單純提供系爭
          房屋予被告使用，並未約定特定目的，故不能依借貸之目的定其期限，依
          上開規定及判決之見解，原告自可隨時請求返還。至於被告另主張其使用
          借貸之目的為「為南港區民眾服務及推展社會公益」，其目的具有繼續性
          ，尚未使用完畢云云，委實不能舉證證明其說法，而且遍查被告提出之函
          件及會議記錄等等，均無兩造合意以被告所指目的成立使用借貸關係之記
          載，自無從為被告有利之認定。退一步言之，縱認被告所主張之使用目的
          為「為南港區民眾服務及推展社會公益」屬實，依原證十五號台北市政七
          十一年十一月二日府民一字第四九二七四函內載：台北市政府委託台北市
          民眾服務社所屬各分社，辦理為民服務事項，由台北市政府提供辦公場所
          予各分社使用，期間九年（自七十一年十月六日至八十年十月五日）等語
          ，亦足證其借貸之目的具有期限性，被告空言指稱其目的具有繼續性，其
          尚未使用完畢云云，顯無理由。
      ４、另查，民法第四百七十二條規定：「有左列各款情形之一者，貸與人得終
          止契約：一、貸與人因不可預知之情事，自己需用借用物者。．．．」最
          高法院五十八年台上字第七八八號判例闡示：「．．．本條之適用，不問
          使用借貸是否定有期限，均包括在內。所謂不可預知之情事，指在訂立使
          用借貸契約以後所發生的情事，而非訂立契約時所能預見者而言。而所謂
          自己需用借用物，只需貸與人有自己需用借用物之原因事實為已足，其是
          否因正當事由而有收回之必要，不必深究。．．．．．」，茲因台北市發
          展甚速，南港區行政大樓不敷使用，市議會早已決議將系爭房屋收回（原
          證九參照），故原告亦主張依民法第四百七十二條第一款之規定終止契約
          ，被告應將房屋返還。
乙、被告方面：
  壹、聲明：
    一、原告之訴及其假執行之聲請均駁回。
    二、訴訟費用由原告負擔。
    三、如受不利之判決，被告願供擔保請准宣告免為假執行。
  貳、陳述：
    一、不同意原告所為訴訟標的法律關係之「追加」：
        按「訴狀送達後，原告不得將原訴變更或追加他訴」，係為民事訴訟法第二
        百五十五條之明文規定；茲原告於民國八十七年一月六日向鈞院提起本件訴
        訟時，原係基於民法第七百六十七條前段規定「所有人對於無權占有或侵奪
        其所有物者，得請求返還之」之「物上請求權」及「不當得利」之法律關係
        ，請求被告應返還系爭房屋及不當得利（請參閱其起訴狀第二頁正面第五行
        中段起至第三頁正面第一行之記載）；而俟被告提出兩造間就系爭房屋存有
        「使用借貸關係」之抗辯後，原告方於八十八年四月二十二日所提民事辯論
        意旨狀補充追加依據民法第四百七十二條第一款規定（即「貸與人因不可預
        知之情事自己需用借用物」），主張「因台北市發展甚速，南港區行政大樓
        不敷使用，市議會早已決議將系爭房屋收回，故原告亦主張依民法第四百七
        十二條第一款規定終止契約，被告應將房屋返還」及「原告在台北市政府請
        求被告返還系爭房屋之前案訴訟中（鈞院八十六年重訴字第三二四號），並
        以八十六年十一月二十一日提出之準備書狀，向被告表示終止使用借貸關係
        」等云云（請參閱原告於88.4.22.所提民事辯論意旨狀第九頁反面第十一行
        起至第十頁第九行之記載），其此項之主張，應屬追加「使用借貸」之法律
        關係，被告自得主張不同意，合先辯明之。
    二、被告為具有獨立之「法人」資格：
        查被告之前身為「台灣省民眾服務社台北縣南港鎮分社」，係成立於民國四
        十九年八月六日，經由當時之台灣省台北縣政府依照行政院四十八年七月九
        日（四八）法字第三七五四號令規定及內政部三十九年六月二十二日台內社
        字第二七五九號解釋造具該府依法核准人民團體簡冊函請台灣台北地方法院
        備查有案；嗣因南港鎮於民國五十九年改制為台北市轄區，被告更名為「台
        北市民眾服務社南港區分社」，復經台北市政府社會局於五十九年四月十四
        日以北市社一字第七二七四號函，依照內政部三十九年六月二十二日台內社
        一字二一三五號代電規定：「關於人民團體法人成立手續在非常時期人民團
        體法未修正前，由人民團體主管官署將核准立案之人民團體造具簡冊送同級
        法院備查，毋庸各該團體再向法院登記」，檢送「台北市人民團體簡表」函
        請台灣台北地方法院准予登記為法人，台灣台北地方法院亦於同年四月二十
        一日以北院綏法登字第六九七二號函覆准予備查各在案，以上事實有卷附各
        該文件可稽；其後，被告於民國八十二年七月二十八日再改組更名為「台北
        市南港區民眾服務社」，此亦有台北市政府社會局換發之「台北市人民團體
        立案證書」附卷可稽；因之，被告乃為具有「法人」資格之人民團體。
    三、系爭房屋非為「由台北市民眾服務社向台北市政府租用，再由台北市民眾服
        務社交付被告使用」之關係：
        查，被告與「台北市民眾服務社」均為各自依法獨立成立之法人組織，雖行
        政上互相隸屬，但均各自獨立為法律行為，台北市政府就系爭房屋與台北市
        民眾服務社所簽訂之租賃契約，無拘束被告之效力，業經前案台灣高等法院
        八十三年度上更（二）字第一八九號確定判決所認定【請參閱該判決書理由
        二、（九）、之記載】。且被告現所使用之系爭房舍，係被告當年提供原有
        辦公廳舍之基地及部分土地與台北市政府合建後分配取得使用權，並非由「
        台北市民眾服務社」向台北市政府租用而交付被告使用者，此亦有卷附「台
        北市民眾服務社」八十八年九月七日（八八）北市建民服字第○一四號致鈞
        院函件可稽，依據該函說明三、更記載有：「：：：民國七十四年間由於本
        社通案代辦全市各區民眾服務社向台北市政府租用辦公廳，承辦人不瞭解南
        港區服務社使用之房舍係合建而來，而誤將其一併列入承租範圍」云云，顯
        見被告使用系爭房屋之關係，並非因台北市民眾服務社租賃而來。況且，台
        北市政府非即等於原告，縱然台北市政府與台北市民眾服務社間就系爭房屋
        訂有租賃契約，其效力亦不及於兩造；換言之，原告與台北市政府均為獨立
        之公法人組織，原告不得以台北市政府與台北市民眾服務社間就系爭房屋訂
        有租賃契約，而對被告主張任何權利。
    四、被告非無權占有系爭房屋：
    （一）被告之占有使用系爭房屋，緣起於台北市在五十六年七月間改制為直轄市
          之前，南港原屬台北縣轄區，被告所有使用之辦公廳及房舍，係由南港鎮
          民捐款購置，並於五十三年改建為地下一層地上二層之樓房，面積共為五
          八九點四四平方公尺（基層、二層各為一九六點四八平方公尺，地下層為
          一九六點四五平方公尺），且有鎮民郭禮哲捐贈坐落之基地南港鎮○○○
          段四七九｜二○地號土地壹筆（現改為南港段一小段一二六五地號），被
          告予以信託登記為中國國民黨台北市委員會之名義（請參閱被證五）。
    （二）嗣於六十五年間，台北市政府有感於本市區級各單位辦公廳舍狹窄、破舊
          且分散各地，各單位聯繫不便，浪費公帑；尤以洽公之市民更是費時、費
          力，為集中南港區所有服務民眾之單位在同一處所辦公，以免民眾往返奔
          波之苦，乃有興建「區級行政大樓」之構想。於是責由民政局於六十五年
          四月十三日召聚區級各單位共同研討有關各區「籌建行政大廈」事宜，作
          成會議記錄並以六十五年四月二十二日北市民一字第五六四七號函送各單
          位請查照辦理在案（請參閱被證一）；當時原告及被告兩造均受邀請參加
          該會議，其會議記錄所列第六項「研討事項」（一）、案由：「區級行政
          大廈就應容納入何些單位及其優先順序如何排列」，其「結論」：係以甲
          案所擬十單位（即將民眾服務社列為第六優先順序）為各區級行政大廈基
          本容納單位；並於（三）、案由：「區級行政大廈籌建進度如何分區分年
          進行」，將古亭、中山、南港等三區列為六十六及六十七年度興建（以上
          請參閱被證二之會議記錄記載）。
    （三）及至六十七年間，台北市政府果按原預定進度籌建「南港區聯合行政大廈
          」，因該大廈欲興建之地點恰為被告原所有使用之辦公廳房舍所在地，故
          協調被告配合提供上開土地並將辦公廳房舍拆除參與合建，經於同年三月
          九日由原告召開協調會議，同意將所興建「南港區聯合行政大廈」分配被
          告一樓七十五坪、二樓一百坪（請參閱被證六），以供被告長期繼續為南
          港區民眾服務及推展社會公益目的之辦公處所之用。
    （四）嗣經台北市政府於同年九月十一日以府民一字第三九一七二號函核定改分
          配予被告二樓一六○坪之面積（請參閱被證八）。其後，台北市政府所屬
          工務局新建工程處（下稱新工處）於六十八年十一月二十八日以北市工新
          築字第二九九六二號函檢送南港區行政中心新建工程關於被告分配所在之
          平面規劃設計圖及面積分析表乙份，請被告速將前述土地使用權同意書交
          付予原告，俾彙辦建造執照（請參閱被證九），被告因鑒於新工處所送上
          開分配圖與台北市政府前函（即六十七年九月十一日府民一字第三九一七
          二號函）核定之條件不合（按新工處所送分配圖，僅分配被告二樓面積約
          七七‧六坪及另包括樓梯、公共衛生間之面積不過一○○坪，與台北市政
          府原核定分配予被告二樓面積一六○坪不符），認為未符原洽定面積，難
          以廣泛為南港區民眾提供服務，故而報請中國國民黨台北市委員會於六十
          八年十二月三十一日以（六八）北市鍾財字第○三七一號函請台北市政府
          仍照原核定樓層面積分配，如因受建蔽率所限，亦請協調各單位各按原分
          配面積比例縮小（請參閱被證十）。原告乃於六十九年三月四日召開協調
          會，會中協議同意將原核定分配予清潔處空氣測量站三樓三十坪之面積改
          分配予被告，以略為彌補新工處所規劃設計分配被告不足之部分面積，此
          有協調會議紀錄可稽（請參閱被證十一）。被告因而於六十九年三月十日
          與原告、南港區衛生所共同出具拆除建物同意者，交由原告台北市南港區
          公所提出申請拆除執照（請參閱被證十二），並由中國國民黨台北市委員
          會出具土地使用權證明書，由原告提出申請建造執照（請參閱被證十三）
          。
    （五）行政大廈改建完成後，由原告通知被告於七十一年六月三十日點收（請參
          閱被證十四），並於七十三年九月二十六日以北市南秘一三八七二號函檢
          附建物測量申請書及委託書，請被告填妥並加蓋印鑑以便辦理建物之總登
          記（請參閱被證十五），被告因實際所分配之坪數不足，且前述協議將三
          樓三○坪改分配予被告之合議亦未據遵行，而未配合辦理產權登記；原告
          旋於七十四年十二月六日以北市南秘字第一七三七一號函請被告親自辦理
          建物所有權登記（請參閱被證十六），但原告竟於七十五年一月二十一日
          將該建物二樓所有權全部辦理登記為「台北市」，管理人為原告之名義（
          請參閱被證十七）。
    （六）被告嗣要求台北市政府應將該二樓七七點六坪部份及地下停車位二位所有
          權移轉為被告所有未果，乃於八十一年五月間向台北市政府提起訴訟，請
          求台北市政府為所有權移轉登記，案經纏訟四年又六個月，最後雖經最高
          法院判決被告敗訴確定。但該確定判決係認被告與台北市政府間無合建之
          法律關係，被告依履行合建契約之法律關係請求台北市政府將系爭建物所
          有權移轉登記為被告所有，為無理由。惟依據原告七十一年六月十六日北
          市南秘字第九四三二號致被告函，其主旨載為：「檢送本區行政中心聯合
          辦公單位點收遷入日程表乙份，請按排定日期前往區政中心辦公大樓點收
          ，請查照」其附件之「點收遷入日程表」則安排被告（南港區民眾服務分
          社）點收日期為：「六月三十日」，遷入日期為：「七月二十七日及二十
          八日」（請參閱被證十四）；被告既經原告通知點收系爭房屋，並實地進
          住使用及為南港區民眾提供服務迄今，可見被告之占有使用系爭房屋，乃
          有正當權源，原告稱被告為無權占有云云，顯與事實不符。
    五、被告對系爭房屋雖無所有權，但被告至少係成立「使用借貸之關係」，且有
        永久之使用權：
        查被告請求台北市政府將系爭房屋所有權移轉登記之前案訴訟，雖經確定判
        決被告敗訴，而對系爭房屋無所有權，但被告仍有永久之使用權。此因被告
        原所有使用之辦公廳房舍所在地，在台北市政府籌建「南港區聯合行政大廈
        」範圍之內，台北市政府協調被告配合提供土地並將辦公廳房舍拆除參與建
        築，且同意將所興建「南港區聯合行政大廈」分配被告使用，以供被告長期
        繼續為南港區民眾服務及推展社會公益目的之辦公處所之用。是被告就系爭
        房屋之占有使用乃有正當之權源，且由於當時並未言明分配被告使用之期限
        ，兩造間就系爭房屋已成立未定期限之使用借貸關係，依民法第四百七十條
        第一項規定：「未定期限之使用借貸應於依借貸之目的使用完畢時返還之」
        ，茲被告之使用借貸系爭房屋，既在提供南港區民眾之服務及推展社會公益
        與作辦公處所為目的，顯見目前使用目的尚未完畢，原告自不得以無權占有
        為由請求返還之。茲再補充說明如左：
    （一）依原告於六十五年九月二十三日以北市南秘字第一三五七五號致台北市政
          府函之附件「作業計畫」及「面積分配表」記載，民眾服務分社（即被告
          ）係為籌建行政大廈之容納單位，且須拆除民眾服務分社（即被告）現有
          之樓房（利用現地重建不必徵購土地），並原始分配被告面積二百坪全部
          設置於四樓（請參閱被證十九），可見原告及台北市政府自始即有無償分
          配被告使用之意思。
    （二）依被證六之六十七年三月九日台北市南港區各機關聯合行政大廈協調會議
          紀錄記載被告出席代表當時之發言為：「本分社不屬市府行政機構，區行
          政大廈為欲利用本分社現有市屬土地，服務社指示本分社，區行政大廈興
          建後，本分社單獨大門出入（不與行政大廈同一門出入），層次希望在一
          樓，以便為民服務」。準此，足證當時原告及台北市政府即有讓被告為民
          服務而使用系爭房屋之合意。
    （三）依六十七年六月九日台北市南港區行政大廈工程預算協調會議記錄記載，
          台北市政府指導小組指示事項為：「南港民眾服務分社所需坪數之預算編
          在區公所」，且記載被告出席代表陳聯芳先生之發言為：「本分社不屬市
          府單位，需要一至二層樓，並另開出入門不與行政大廈共同出入」（請參
          閱被證二十）。更足證當時台北市政府即有認識被告非屬市府單位，有讓
          被告無償使用系爭房屋，故被告所需坪數之預算全部編在原告台北市南港
          區公所，建築執照設計時亦為被告使用之二樓保留獨立門戶，不與行政大
          廈共同出入。
    （四）依被告與台北市政府之前案訴訟中，台北市政府及其訴訟代理人曾數次於
          法院審理時，自認系爭房屋係分配給被告使用。即台北市政府該案之訴訟
          代理人在鈞院八十一年訴字第三四四號八十一年五月二十八日審理時稱：
          「系爭大樓原告（即本件之被告，下同）根本未參與合建，沒有所有權，
          只是予其使用而已，：：」（請參閱被證二十一）。
    （五）依被告與台北市政府之前案訴訟中，台北市政府之訴訟代理人在鈞院八十
          一年七月三十日審理時稱：「當初確有協調，但只是說分配給原告使用，
          並未表示要移轉產權」；又稱：「：：四、七十六年十月六日自系爭大樓
          完成後，原告還向被告借用，若原告有以所有之意思，何必還要借用。五
          、：：」（請參閱被證二十二）。
    （六）依台北市政府之訴訟代理人在台灣高等法院八十二年上更一字第一○二號
          八十二年九月二十一日審理時稱：「七十三年九月六日建物測量申請書是
          給上訴人（即本件之被告）參考而已，由文中也可知所有人是市政府，其
          他單為是使用權而已」（ 請參閱被證二十三）。
    （七）依被告與台北市政府之前案訴訟中，台北市政府之訴訟代理人在台灣高等
          法院八十四年上更三字第四○五號八十四年十二月二十七日審理時稱：「
          依資料來看，是使用面積的分配，而非移轉所有權」（請參閱被證二十四
          ）。
    （八）由以上四至七之筆錄記載，可證明台北市政府在該案訴訟均自認系爭房屋
          是分配給被告使用，故被告就系爭房屋至少應成立使用借貸之關係。
    （九）依據台北市政府於六十七年九月十一日府民一字第三九一七二號致原告南
          港區公所函主旨及說明之記載，其核定南港區行政大廈各樓層與面積之分
          配如附表，該附表將被告（即「民眾服務分社」）分配在二樓面積為一百
          六十坪（請參閱被證二十五），足證被告就系爭房屋有使用之正當權利。
    （十）依據原告於六十九年間興建系爭行政大廈時所提出「建造執照設計申請書
          」之記載，其中「建築物各層用途」一欄亦將被告（即「民眾服務分社」
          ）列於二樓之內（請參閱被證十三），足見當時有將系爭房屋分配給被告
          使用之合意，應成立使用借貸之關係毫無疑義。
    （十一）再依台北市政府所屬工務局新建工程處提出之系爭行政大廈使用執照「
            竣工圖」記載，其中二層平面圖亦將被告（民眾服務分社）列於二樓之
            內（請參閱被證二十六），更可見系爭房屋竣工時台北市政府仍有將二
            層房屋分配給被告使用之意思，故應有成立使用借貸關係之合意甚為明
            顯。
    （十二）另依原告於七十三年十月五日所召開「台北市南港區行政中心管理委員
            會第十四次會議」之記錄七、「工作報告」載明：「本區（南港區）行
            政中心自六十六年起即依照台北市政府民政局六十六年一月九日北市民
            一字第九六二號函送籌建區級行政大廈『指導小組』第二次會議決議事
            項，即著手籌辦，並自六十七年度開始規劃，茲將南港區○○○○○段
            分述如下：１、六十七年三月九日召開籌建南港聯合行政大廈協調會議
            ，此次會議初步工程規劃係依據各合建單位所需求，而配合本區現有地
            點面積所擬立體規劃圖如附件一（內含各單位分配樓層級面積）。２、
            初次規劃圖陳情台北市政府，未予核定，其理由係未依照市政府所頒『
            台北市各區區級行政大廈籌建樓層分配原則』規劃。所以在六十七年三
            月九日再召開協調會議時，新工處說明：『因大廈之興建與一般建築不
            同』區公所雖然所提供之土地為六三○坪，經『退縮』與『出入空間』
            （交道）除去，實際無六三○坪，而特別要求各合建單位將實際『需求
            』『設備』『人員編制』，由各單位所提供之資料，由區公所彙整交新
            工處規劃。其規劃本區行政大廈樓層面積分配如附件二並報市政府以六
            十七年九月十一日府民一字第三九一七二號核定。３、因限於建築技術
            規則有關規定，經新工處依建築基地面積從原來預估每層建坪三二○坪
            減少為二六四坪，所以新工處要求有重新召開協調會必要。即於六十八
            年八月七日召開工程規劃及進度等協調會時，依新工處以每樓層二六四
            坪（實用面積）而重新分配各合建單位的樓層及面積，如附件三，並經
            決議通過。４、新工處依附件三之分配表及各單位服務性質、設備不同
            ，積極著手完成工程施工圖說及預算。併陳報市長核定。其各單位之實
            用面積，如附件四。５、為使各單位瞭解各單位所要求之面積至完工交
            屋後所使用之面積演變，今天特別提出向各位報告，茲將該四個階段之
            演變做了一個比較，如附件五，請各位參閱。」等云云（請參閱被證三
            十），而依該附件五之『南港區行政中心合建單位需求面積及實配面積
            比較表』可知被告（民眾服務分社）第一次於六十七年三月九日籌備時
            協議規劃係分配第一、二層一百七十五坪，六十七年六月九日第二次協
            議規劃係分配第二層一百六十坪，六十八年八月七日新工處規劃係分配
            第六層一百六十四坪，最後定案經市長核定則係分配第二層七十七點六
            坪。
    六、被告使用系爭房屋為未定期限且使用目的尚未完畢，原告不得請求返還：
    （一）查「借用人應於契約所定期限屆滿時返還借用物，未定期限者，應於依借
          貸之目的使用完畢時返還之」，係為民法第四百七十條第一項之明文；而
          「未定期限之使用借貸契約，除可推定借用人使用完畢者外，應於依借貸
          之目的使用完畢時返還借用物。必有不能一此定期使用期限之情形，貸與
          人始得隨時請求借用物」及「民法第四百七十條第一項所謂『依借貸之目
          的使用完畢時』，係指借用人因達成某目的而向出借人借用其物後，借用
          人之目的以因而達成，無須再繼續使用借用物而言，若借用人之目的有繼
          續性，借用物一經返還，即妨害借用人之目的繼續時，尚難謂借貸目的已
          完畢」等，復為最高法院三九年台上字第四一號及六六年台上字第三三七
          六號判例之意旨（請參閱被證二十七）。
    （二）茲本案台北市政府及原告在當時對系爭房屋供給被告使用之期限自始即未
          約定，故應屬「未定期限」之使用借貸關係毫無疑義，自應於依借貸之目
          的使用完畢時始行返還之；且被告使用系爭房屋之目的，係在於繼續為南
          港區民眾提供服務及推展社會公益等為目的，因被告使用借貸之目的有繼
          續性，借用物一經返還，即妨害被告使用目的之繼續，即尚未使用完畢，
          依上開規定及判例意旨，被告自尚無須返還系爭房屋。故本件原告主張：
          「台北市政府與台北市民眾服務社訂定租賃契約作為被告之辦公場所，且
          其租期已於八十年十月五日屆滿未再續訂租約，故被告為無權占有，其得
          請求被告返還系爭房屋」等云云，顯與事實不符毫無理由。
    （三）據前述之事實，可見被告就系爭房屋之點收及遷入使用乃有正當之權源，
          且由於當時並未言明被告受分配使用之期限，兩造間就系爭房屋並無任何
          租賃關係，而係成立未定期限之使用借貸關係，茲被告之使用借貸系爭房
          屋，既在提供南港區民眾之服務及推展社會公益與作辦公處所為目的，顯
          見目前使用目的尚未完畢，原告自不得以無權占有為由請求被告返還，更
          無請求給付不當得利之問題。
    七、原告請求被告給付不當得利，為毫無理由：
        查被告就系爭房屋之使用借貸關係既為未定期限，借貸目的尚未完畢，被告
        自仍有使用系爭房屋之正當權源，原告不得擅自終止使用借貸之關係。更何
        況，依據原告提出「原證十二」之函件，即原告於八十六年四月十五日以北
        市南秘字八六二○四○四九○○號函被告等單位，其主旨記載：「貴社目前
        使用座落台北市○○區○○路一段三六○號二樓之辦公廳舍，辦公面積二五
        六點二二平方公尺及基地使用面積二、一九四平方公尺持分四二分之一與地
        下室一樓二個停車位；請貴社於文到六個月內，速將上揭房舍及停車位遷讓
        返還台北市政府，請查照辦理」云云；該函文係請求被告於文到六個月內將
        系爭房屋及停車位遷交台北市政府，而非遷讓交付原告，故原告主張其在八
        十六年四月十五日催告返還房屋，即屬毫無理由。退一步言，縱然認為原告
        得向被告為終止借貸之關係（此為假設語氣，被告仍否認原告得終止借貸關
        係），但原告向被告所為終止交還房屋予原告之意思表示係於提起本件訴訟
        後始行為之，依法應於送達被告時始發生效力，則本件訴訟原告請求被告給
        付其自八十三年一月一日起至上開意思表示到達時止之不當得利，亦屬毫無
        理由。
    八、原告請求被告給付不當得利之標準，亦屬過高：
        再退一步而言，縱認原告得向被告終止系爭房屋之借貸關係並請求返還不當
        得利，但原告向被告請求給付不當得利之標準，乃按系爭房地價值年息百分
        之十計算，此與目前經濟不景氣及房地產價值跌落與銀行利率逐年調降（按
        目前銀行定期存款年利率平均僅為百分之四而已）之情形，相為比較，顯然
        過高；更且，被告使用房屋之目的係為民眾服務，而非營利，且系爭房屋為
        辦公廳舍，屬於行政區域，非為商業區亦非商店，故原告請求被告返還之不
        當得利其計算標準與目前房地租金之行情亦不相合。
      理      由
一、按訴狀送達後，原告不得將原訴變更或追加他訴；但請求之基礎事實同一者，不
    在此限，民事訴訟法第二百五十五條第一項第二款定有明文。本件原告起訴時主
    張被告於租賃期間屆滿後，無權占有系爭房屋，因被告辯稱有使用借貸關係，原
    告乃補充陳述縱或有使用借貸關係，原告亦已終止，原告此主張其請求之基礎事
    實亦屬同一，自應准許，合先敘明。
二、原告主張：系爭建物為台北市所有，原告為管理機關，前於七十四年十月六日經
    台北市政府出租予訴外人臺北市民眾服務社，租賃期間自七十四年十月四起至八
    十年十月五日止，共計六年，再由台北市民眾服務社提供予被告辦公之用，詎租
    賃期間屆滿時，被告仍拒不返還系爭建物，爰依民法第七百六十七條所有物返還
    請求權之規定，起訴請求被告返還系爭建物予原告。又縱認兩造曾合意成立未定
    期限之使用借貸關係，亦依民法第四百七十條第二項及民法第四百七十二條之規
    定終止使用借貸契約，請求被告返還系爭建物。再者被告無權占用原告所有之系
    爭建物而受有相當於租金之利益，致原告受有相當於租金損失之損害，亦本於不
    當得利之法律關係，訴請被告給付原告自八十三年一月一日起至八十七年十二月
    三十一日止五年間，占用系爭二樓二百二十一點九平方公尺房屋之不當得利合計
    為五十五萬七千七百四十二元，占用系爭地下室三十三點０四平方公尺房屋之不
    當得利合計為六萬二千三百七十元，占用系爭土地部分之不當得利合計為四十一
    萬九千三百四十二元，總計被告應給付原告之不當得利為一百零三萬九千四百五
    十四元等語。
三、被告則以：系爭建物並非台北市民眾服務社向台北市政府租用，再交付被告使用
    ，而係因為被告原所有使用之辦公廳房舍所在地，在台北市政府籌建「南港區聯
    合行政大廈」範圍之內，台北市政府協調被告配合提供土地並將辦公廳房舍拆除
    參與建築，且同意將所興建「南港區聯合行政大廈」分配被告使用，以供被告長
    期繼續為南港區民眾服務及推展社會公益目的之辦公處所之用。是被告就系爭房
    屋之占有使用乃有正當之權源，且由於當時並未言明分配被告使用之期限，兩造
    間就系爭房屋已成立未定期限之使用借貸關係，而被告使用借貸系爭建物，既在
    提供南港區民眾之服務及推展社會公益與作辦公處所為目的，顯見目前使用目的
    尚未完畢，原告自不得以無權占有為由請求返還；縱然認為原告得向被告為終止
    借貸之關係，但原告向被告所為終止之意思表示係於提起本件訴訟後始為之，依
    法應於送達被告時始發生效力，則原告請求被告給付其自八十三年一月一日起至
    上開意思表示到達時止之不當得利，亦屬毫無理由。再退一步而言，縱認原告得
    向被告終止系爭房屋之借貸關係並請求返還不當得利，但其請求不當得利之計算
    標準與目前房地租金之行情亦不相合等語，資為抗辯。
四、原告主張系爭建物為台北市所有，原告為管理機關，現為被告所占有使用中之事
    實，業據其提出土地及建物登記謄本等為證，復為被告所不爭執，自堪信為真實
    。原告雖主張兩造間係成立租賃關係，並提出租賃契約為證，然為被告所否認，
    並辯稱係基於使用借貸之關係而使用系爭建物，是本件所應審酌者，即為兩造間
    所成立者，究係租賃亦或使用借貸契約？經查：
（一）按當事人主張有利於己之事實者，就其事實有舉證之責任，民事訴訟法第二百
      七十七條定有明文；又民事訴訟如係由原告主張權利者，應先由原告負舉證之
      責，若原告於起訴原因先不能舉證或未有相當之證明，僅以空言主張者，當然
      認定其主張事實之非真正，而被告就其抗辯事實，即令不能舉證，或其所舉證
      據尚有疵累，亦應駁回原告之請求，最高法院十七年上字第九一七號、十八年
      上字第一六七九號、二十年上字第二四六六號判例可資參照。
（二）次按租賃契約與使用借貸契約均以使用他人之物為要件，所區別者在於有無支
      付對價而已。查原告主張兩造原有租賃關係，則已不否認被告並非自始無權占
      有，然被告不僅否認「租期屆滿」，更否認兩造有「租賃關係存在」，則自應
      由原告就此二者為舉證。惟依原告所提出之租賃契約觀之，契約當事人為「台
      北市民眾服務社」與「台北市政府」，原告亦自陳租金係由台北市民眾服務社
      所給付，自難逕以原告所提租賃契約，遽認兩造間存有租賃關係，而原告復未
      能舉出其他證據證明與被告間就成立租賃契約有何合意，揆諸前揭說明，原告
      此部份之主張，即不足採信。從而，被告辯稱係基於使用借貸關係而使用系爭
      建物，洵堪認定。
五、按貸與人因不可預知之情事自己需用借用物者，得終止契約，為民法第四百七十
    二條第一款所明定。本條之適用，不問使用借貸是否定有期限，均包括在內。所
    謂不可預知之情事，指在訂立使用借貸契約以後所發生之情事，而非訂立契約時
    所能預見者而言。而所謂自己需用借用物，衹須貸與人有自己需用借用物之原因
    事實為已足，其是否因正當事由而有收回之必要，不必深究；又貸與人因不可預
    知之情事，自己需用借用物者，得終止契約，民法第四百七十二條第一款定有明
    文。所謂不可預知之情事，指在訂立使用借貸契約以後所發生之情事，而非訂立
    契約時所能預見者而言；所謂自己需用借用物，祗須貸與人有自己需用借用物之
    原因事實為已足，該使用借貸是否定有期限或依借貸之目的使用是否完畢，均非
    所問。最高法院五十八年台上字第七八八號判例、八十七年度台上字第八四號判
    決，足資參照。查兩造間就系爭建物乃成立使用借貸契約，已如前述，而原告主
    張因台北市發展甚速，南港區行政大樓不敷使用，市議會已決議將系爭房屋收回
    使用，此亦有其所提出之台北市議會會議記錄影本在卷為憑，自堪信為真實。姑
    不論被告抗辯兩造間使用借貸之目的尚未完成，而原告尚有爭執，縱設被告抗辯
    成立，參照上述判例及判決意旨，原告依民法第四百七十二條第一款之規定，訴
    請被告將系爭建物返還原告，洵有理由，應予准許。
六、次查原告於八十六年四月十五日致函被告請求返還系爭房屋，業據其提出八十六
    年四月十五日北市南秘字八六二０四０四九００號函為證，然觀之函文內容，係
    以「租賃契約期限屆滿」為由，請求返還；而在本院八十六年度重訴字三二四號
    台北市政府請求被告返還房屋之訴訟中，台北市政府雖亦以八十六年十一月二十
    一日提出之準備書狀，向被告表示終止使用借貸關係之意，然上開訴訟亦經駁回
    確定，是均難認原告於八十六年十一月二十一日前，已合法終止兩造間使用借貸
    契約。且原告係於八十八年一月七日始提起本件訴訟，向被告為終止使用借貸關
    係之意思表示，然在合法終止前，被告依使用借貸契約，仍屬有權使用系爭建物
    ，並非不當得利。從而，被告於八十七年十二月三十一日前，既有權使用系爭建
    物，原告請求被告給付自八十三年一月一日起至八十七年十二月三十一日止五年
    間，占用系爭建物及土地之不當得利，為無理由，應予駁回。
七、綜上所述，原告依民法第四百七十二條第一款、第七百六十七條前段之規定，請
    求被告返還系爭建物，於法有據，應予准許。至於原告請求被告給付不當得利之
    部分，則為無理由，應予駁回。原告敗訴部分，其假執行之聲請，因訴之駁回而
    失所附麗，應併予駁回。
八、兩造陳明願供擔保，聲請宣告假執行或免為假執行，經核原告勝訴部分，合於法
    律規定，爰分別酌定相當之擔保金額宣告之。至於原告敗訴部分，其假執行之聲
    請，因訴之駁回而失所附麗，應併予駁回。
九、本件事證已臻明確，兩造所為其餘陳述或主張，與本件事實之認定已不生影響，
    爰不予一一論述，併此敘明。
十、據上論結，本件原告之訴為一部有理由、一部無理由，應依民事訴訟法第七十九
    條但書、第三百九十條第二項、第三百九十二條，判決如主文。
中      華      民      國    九十      年      七      月    二十六    日
                                        臺灣士林地方法院民事第一庭
~B法      官  陳梅欽
右為正本係照原本作成。
如對本判決上訴須於判決送達後二十日內向本院提出上訴狀。
中      華      民      國    九十      年      七      月    三十一    日
~B法院書記官  蔡佳君


司法院資訊處製作；財團法人民間司法改革基金會備份。
